最高法院民事判決　　　　　　　　　　　　　　　九十一年度台上字第二二五八號
　　上　訴　人　戊 ○ ○
　　　　　　　　乙 ○ ○
　　　　　　　　子 ○ ○
　　　　　　　　辛 ○ ○
　　　　　　　　甲○○○
　　　　　　　　壬 ○ ○
　　　　　　　　己 ○ ○
　　　　　　　　丁 ○ ○彭.
　　共　　　同
　　訴訟代理人　林 思 銘律師
　　　　　　　　苗 繼 業律師
　　被 上訴 人　癸 ○ ○
　　　　　　　　庚 ○ ○
　　　　　　　　丑 ○ ○
　　　　　　　　丙 ○ ○
右當事人間請求分割共有物事件，上訴人對於中華民國九十一年七月十六日台灣高等
法院第二審更審判決（八十九年度重上更(一)字第一三九號），提起上訴，本院判決如
左：
    主  文
原判決廢棄，發回台灣高等法院。
    理  由
本件被上訴人主張：坐落新竹縣峨眉鄉○○段富興小段第二七九地號建地面積二千七
百五十五平方公尺係兩造共有，應有部分被上訴人丙○○為九六分之三三，被上訴人
癸○○、庚○○、丑○○各為三二分之一，上訴人戊○○為九六０分之七四，上訴人
乙○○為九六分之三三，上訴人子○○、辛○○、壬○○、己○○各為一二八分之一
，上訴人甲○○○為九六０分之二六，上訴人丁○○為九六分之八。系爭土地依其使
用目的，並無不能分割之情形，兩造亦未訂有不分割契約，且就分割方法不能達成協
議等情，求為裁判分割之判決。
上訴人則以：系爭土地應以公平之方法為分割等語，資為抗辯。
原審以：系爭土地為兩造共有，應有部分被上訴人丙○○為九六分之三三，被上訴人
癸○○、庚○○、丑○○各為三二分之一，上訴人戊○○為九六０分之七四，上訴人
乙○○為九六分之三三，上訴人子○○、辛○○、壬○○、己○○各為一二八分之一
，上訴人甲○○○為九六０分之二六，上訴人丁○○為九六分之八，有土地登記謄本
在卷可稽。兩造並無不分割之約定，亦無因物之使用目的不能分割之情形，且不能以
協議方式分割，被上訴人訴請裁判分割，尚無不合。系爭土地為梯形土地，其東、西
、北方均未臨路，南方他人土地上則有一條道路，兩造於系爭土地上均建有房屋，房
屋與南方之公路間均有巷道或道路相聯絡，其情形如原判決現況圖所示。斟酌兩造房
屋占有系爭土地之狀況，避免拆除房屋，分割後土地之對外聯絡通路，兩造之意願及
其應有部分之比例，暨分割後地形之完整，系爭土地自以按原判決附圖所示方案分割
為宜。上訴人乙○○雖抗辯：伊所分得如原判決附圖所示Ｂ部分土地，與Ｂ１部分土
地間隔太窄，無法通行至公路等語。惟查Ｆ及Ｅ部分土地間有巷道可供乙○○通行至
公路，且分歸上訴人壬○○、子○○共有之Ｂ１部分土地，及分歸上訴人辛○○、己
○○之Ｂ２部分土地，各僅四十四平方公尺，均屬畸零地，必須與其他土地合併，始
能建築。彼等係乙○○之子，其分得之Ｂ１、Ｂ２部分土地將來勢必與乙○○分得之
Ｂ部分土地合併建築。將Ｂ部分土地分歸乙○○取得，及將Ｂ１、Ｂ２部分土地分歸
壬○○等四人取得，應屬公允。爰將第一審所為判決，予以廢棄改判。
按定共有物分割之方法，固可由法院自由裁量，但亦須以其方法適當者為限。查上訴
人戊○○分得之如原判決附圖所示Ｄ部分土地形狀為    ，上訴人丁○○分得之Ｃ部
分土地形狀為    ，上訴人乙○○分得之Ｂ部分土地形狀為    ，其較窄部分為面臨
道路部分，寬度依序約為九十三公分、九十三公分及九十六公分。依其寬度及土地之
形狀，實難謂該三筆土地與公路有適宜之聯絡，且可為合理之使用，上訴人於原審並
已指摘此項分割方法不當（見原審更(一)卷第三五九頁、第三六四頁），原審仍依上開
方法分割，自難謂合。上訴論旨，指摘原判決不當，求予廢棄，非無理由。
據上論結，本件上訴為有理由，依民事訴訟法第四百七十七條第一項、第四百七十八
條第一項，判決如主文。
中      華      民      國    九十一    年     十一     月     十四     日
                              最高法院民事第三庭
                                  審判長法官  林  奇  福
                                        法官  陳  國  禎
                                        法官  李  彥  文
                                        法官  陳  重  瑜
                                        法官  楊  鼎  章
      右正本證明與原本無異
                                              書  記  官
中      華      民      國    九十一    年     十一     月    二十七    日
                                                                     Ｍ
